臺灣高等法院高雄分院民事判決　九十一年度保險上字第一○號
　　　上　訴　人　新光人壽保險股份有限公司
　　　法定代理人　甲○○
　　　訴訟代理人　丁○○
　　　被 上訴 人　己○○
　　　　　　　　　戊○○
　　　法定代理人　丙○○
　　　訴訟代理人　乙○○
右當事人間請求給付保險金事件，上訴人對於中華民國九十一年五月十六日臺灣高雄
地方法院九十一年度保險字第二五號第一審判決提起上訴，本院判決如左：
    主    文
上訴駁回。
第二審訴訟費用由上訴人負擔。
原判決所命給付之利息，減縮自民國九十年六月二十四日起算。
    事實及理由
一、本件被上訴人主張：被上訴人之被繼承人黃滿成（民國九十年四月十一日死亡）
    生前任職於審計部屏東縣審計室（下簡稱屏東審計室），該機關曾於八十九年十
    二月十五日，以黃滿成為被保險人，向上訴人投保「新光企業團體意外保險」，
    約定被保險人如因意外而死亡，受益人可領取保險金額新台幣（下同）七百萬元
    ；另台新國際商業銀行信託部（下簡稱台新銀行）前於八十八年一月十八日，以
    黃滿成為被保險人，向上訴人投保「新光消費借貸團體定期壽險」及「新光消費
    借貸團體意外傷害保險」，保險金額分別為一百萬元及二百萬元，約定被保險人
    身故如非因意外事故所致，保險人應給付一百萬元，如被保險人係意外死亡，保
    險人則應給付二百萬元。又上開保險契約均指定黃滿成之法定繼承人為受益人。
    嗣黃滿成於上開保險契約有效期間內之九十年四月十一日上午奉派出差至屏東縣
    高樹鄉公所查核工程業務，當日下午搭乘友人駕駛之自小客車，欲返回辦公室途
    中，經叫喚不醒，送醫急救無效而死亡，依台灣高雄地方法院檢察署檢察官相驗
    屍體證明書記載黃滿成之死亡方式為「意外死」，死因為「窒息」及「噎死」。
    茲上訴人承保之意外死亡保險事故既已發生，被上訴人丙○○為黃滿成之配偶，
    被上訴人己○○、戊○○（七十三年四月三十日出生）係被保險人之子女，均為
    法定繼承人即受益人，乃請求上訴人給付上開二筆意外死亡保險金，共計九百萬
    元，惟上訴人以黃滿成非屬意外死亡，僅給付定期壽險之死亡保險金一百萬元，
    而拒絕理賠其餘八百萬元，爰依兩造保險契約之法律關係，求為判決上訴人應給
    付被上訴人八百萬元，及自九十年六月二十三日起至清償日止，按年息百分之五
    計算之利息。（原審為上訴人全部敗訴之判決，上訴人聲明不服，被上訴人於本
    院減縮其利息，請求自九十年六月二十四日起算。）並聲明駁回上訴人之上訴。
二、上訴人則以：被保險人黃滿成之死因為嘔吐，而吸入嘔吐物阻塞呼吸道窒息致死
    ，應屬「身體內部機能不適」（疾病）所致，並非因外來突發之意外傷害事故而
    引起，況黃滿成身故前已罹患感冒，益徵其嘔吐致窒息死亡係因自身感冒疾病所
    引起，顯與系爭保險契約所約定之「意外」要件不符，上訴人自無給付保險金之
    義務等語，資為抗辯。並聲明廢棄原判決，駁回被上訴人在第一審之訴。
三、被上訴人主張被上訴人丙○○為被保險人黃滿成之配偶，被上訴人戊○○、己○
    ○為黃滿成之子女，黃滿成（民國九十年四月十一日死亡）生前任職於屏東審計
    室，該機關曾於八十九年十二月十五日，以黃滿成為被保險人，向上訴人投保「
    新光企業團體意外保險」，約定被保險人如因意外而死亡，受益人可領取保險金
    額七百萬元。另台新銀行於八十八年一月十八日，曾以黃滿成為被保險人，向上
    訴人投保「新光消費借貸團體定期壽險」及「新光消費團體意外傷害保險」，保
    險金額分別為一百萬元及二百萬元，約定被保險人身故如非因意外事故所致，保
    險人應給付一百萬元，如被保險人係意外死亡，保險人則應給付二百萬元。上開
    保險契約均指定黃滿成之法定繼承人為受益人。嗣黃滿成於上開保險契約有效期
    間內之九十年四月十一日上午奉派出差至屏東縣高樹鄉公所查核工程業務，當日
    下午搭乘友人駕駛之自小客車欲返回辦公室途中，經叫喚不醒，送醫院急救無效
    而死亡，經台灣高雄地方法院檢察署檢察官相驗結果，黃滿成之死因為「窒息」
    及「噎死」等事實，業據被上訴人提出屏東縣高樹鄉公所函、寶建醫院診斷證明
    書暨急診病歷、台灣高雄地方法院檢察署相驗屍體證明書、上訴人理賠退回補辦
    事項通知書暨原保險金給付申請書及戶籍謄本等相關資料、新光企業團體意外險
    合約書等影本（原審卷第一六至二四頁、三二至五七頁）為證，為上訴人所不爭
    執，並經本院調取台灣高雄地方法院檢察署九十年度相字第五九六號黃滿成窒息
    死亡案件相驗卷宗核閱無訛，堪信為真實。
四、被上訴人主張被保險人黃滿成之死因，符合系爭保險契約所約定之意外傷害事故
    ，上訴人因之負有給付保險金之義務，上訴人則否認之，以上揭情詞置辯。是兩
    造之爭執點為：被保險人黃滿成之死亡，是否為系爭保險契約所約定之意外傷害
    事故所致？經查：
  (一)系爭新光企業團體意外保險保單條款第二條約定：「被保險人於本契約有效期間
    內，因遭受意外傷害事故，致其身體蒙受傷害而致殘廢或死亡時，依照本契約的
    約定，給付保險金。前項所稱意外傷害事故，指非由疾病引起之外來突發事故。
    」；系爭新光消費借貸團體意外傷害保險保單第三條第五項約定：「本契約所稱
    之意外傷害事故，是指被保險人於本契約有效期間內，因遭受意外傷害事故，致
    其身體蒙受傷害而致殘廢或死亡時。前項所稱意外傷害事故，指非由疾病引起之
    外來突發事故。」，此有上訴人所提新光企業團體意外保險保單條款影本、新光
    消費借貸團體意外傷害保險保險單條款影本（本院卷第一一至二二頁）可查。足
    徵系爭保險契約所稱意外傷害事故，係指非由疾病引起之外來突發事故，則此非
    因被保險人本身疾病所引致之外來突發事故，無論係直接或間接，倘造成身體蒙
    受傷害而致殘廢或死亡時，均屬意外傷害保險之範圍甚明。
　(二)本件依屏東市寶建醫院急診病歷記載：被保險人黃滿成送至屏東市寶建醫院急診
　　時，呈現Apnea（窒息）、No　pulse     （無脈搏），CPR    Was    perform
　　edimmediately（心臟復甦術已即時施救），Mush  food in his mouth whenＥ-
　　Ｔtube  insertion（當Ｅ-Ｔ管插入時，發現嘴中有不少食物），立即施以必要
　　急救措施，下午五時三十分，予以電擊，仍無生命跡象等情，及該院診斷證明書
　　記載：「黃滿成急救時發現喉部有異物」等情，有該急診病歷及診斷證明書附卷
　　可查（原審卷第一八至二二頁）；且依台灣高雄地方法院檢察署檢察官會同法醫
    師尹莘玲相驗結果，認定黃滿成死亡原因為「窒息」及「噎死」，足認被保險人
    黃滿成係因嘔吐，而吸入嘔吐物致阻塞呼吸道窒息死亡甚明。
  (三)又系爭保險契約所約定之「意外傷害事故」，係指非由疾病引起之外來突發事故
    ，已如前述，此所謂「外來突發事故」之「外來」，乃指傷害之原因出自外來而
    非內在，目的在排除內發病症所致之結果，具有偶發或不可預期之「猝然性」。
    查本件被保險人黃滿成死亡當日上午奉派出差查核工程業務，當日下午查核完畢
    ，在屏東縣高樹鄉搭乘友人周惠明駕駛之自小客車，欲返回屏東市途中，躺在汽
    車後座睡覺，並無服用藥物或其他物品，車程約五十分鐘至一小時之時間，經屏
    東市區時，因同車之高樹鄉公所主計郭主任欲叫醒黃滿成而叫喚不醒，經呼叫救
    護車前來急救時發現黃滿成口中流出似食物的東西等情，業經證人周惠明於上開
　　相驗案之警訊時陳述明確，且周惠明對於警員訊問：死者在車內睡覺有無打鼾聲
　　一節，陳稱：沒有特別注意到，另補稱：發生此意外事故，我覺得非常意外等語
　　（上開相驗卷第二、三頁）。是被保險人黃滿成係因進食後躺在汽車後座睡覺，
　　歷經約五十分鐘至一小時之車程，發生嘔吐，致吸入嘔吐物阻塞呼吸道窒息死亡
　　，應堪認定。且此經負責本件相驗工作之法醫師尹莘玲於相驗後，依據黃滿成於
　　寶建醫院急救時口部有食物、氣管內有異物之情狀，亦判斷黃滿成之死亡係屬「
　　意外死」，而於驗斷書及相驗屍體證明書上「死亡方式」項內勾選「意外死」，
　　非勾選「病死或自然死」等情，有上開驗斷書及相驗屍體證明書可按；及法醫師
　　尹莘玲相驗後所檢具相關文獻出具之意見書亦謂：「依據法醫學所記載，噎死之
　　定義為因呼吸道阻塞導致窒息。大部分死亡方式為意外死，在成人通常噎死原因
　　為食物」等情（原審卷第二三、一二三頁、上開相驗卷宗）可參。故被上訴人對
　　於其主張黃滿成之死亡，非因疾病致死，係外來突發事故引起嘔吐致阻塞呼吸道
　　而意外死亡之事實，已盡證明之責。
  (四)按「原告對於自己主張之事實已盡證明之責後，被告對其主張，如抗辯其不實並
    提出反對之主張者，則被告對於其反對之主張，亦應負證明之責，此為舉證責任
    分擔之原則。」（最高法院十八年度上字第二八五五號判例意旨參照）。上訴人
    辯以黃滿成因「嘔吐物阻塞呼吸道窒息死亡」係屬「身體內部機能不適」（疾病
    ）所致，非因外來突發之意外傷害事故而引起云云，自應負舉證之責。上訴人雖
    舉被上訴人丙○○於警訊時陳述：黃滿成最近有感冒、咳嗽得很厲害等語，及丙
    ○○於檢察官會同法師相驗時陳述：「（問：死者生前何疾病？）沒有，氣管不
    好，常咳，因煙抽得很多」、「（問：是否認為他殺？）不認為有他殺，我認為
    可能其氣管不好，因前一天晚上與我睡覺時，他咳得很厲害，還嗆到，我還叫他
    要去看醫生，所以我認為其應是咳得太厲害，嗆到噎死的」（上開相驗卷第八頁
    背面）等語，抗辯：被保險人黃滿成之嘔吐致死係因呼吸系統疾病所引起，與保
    險事故須「非由疾病所引起」之要件不符云云。然迄本院審結為止，上訴人仍查
    無黃滿成有何病史，業據被上訴人自承屬實（本院卷第八七頁），則被上訴人丙
    ○○雖陳述黃滿成生前有感冒，然因無就醫紀錄，尚難憑此遽認黃滿成之感冒係
    引起嘔吐之病因。況且被上訴人丙○○身為家屬，針對檢察官詢問黃滿成是否有
    他殺或其他非自然死之嫌疑所為應答，並非基於醫療專業知識對黃滿成確否罹患
    疾病，並導致嘔吐窒息死亡而為判斷，自難據此推認黃滿成之嘔吐係因自身呼吸
    系統疾病所引起。又上訴人復未能舉證證明黃滿成確因內在疾病引起嘔吐，而窒
    息死亡，其抗辯黃滿成發生嘔吐現象，應係胃部消化器官機能發生障礙等疾病所
    致，洵屬無據。
  (五)被保險人黃滿成係因進食後躺在汽車後座睡覺，歷經約五十分鐘至一小時之車程
    ，發生嘔吐，致吸入嘔吐物阻塞呼吸道窒息死亡，已如前述，顯然被保險人黃滿
    成並非內發性病症引起嘔吐，而吸入嘔吐物阻塞呼吸道窒息死亡。而上訴人復未
    舉證證明被保險人黃滿成尚因何種疾病而引發嘔吐，自屬遭遇外來突發之意外傷
    害事故所致，核與前述系爭保險契約所約定之要件相符，上訴人即有給付保險金
    之義務，其辯稱被保險人非遭遇外來突發之意外傷害事故致死云云，尚非可採。
五、綜上所述，被上訴人本於受益人之地位，依系爭保險契約之約定，主張上訴人應
    給付上開二筆意外死亡保險金，共計九百萬元，扣除已給付之一百萬元，請求上
    訴人應給付被上訴人八百萬元，即屬正當。又「保險人應於要保人或被保險人交
    齊證明文件後，於約定期限內給付賠償金額。無約定期限者，應於接到通知後十
    五日內給付之。保險人因可歸責於自己之事由致未在前項規定期限內為給付者，
    應給付遲延利息年利一分」，保險法第三十四條定有明文。查本件被保險人黃滿
    成因意外事故死亡，被上訴人於九十年六月八日向上訴人提出保險金申請書，系
    爭保險契約又無約定給付保險金之期限，為兩造所不爭執，上訴人原即應於收受
    完整理賠文件後十五日內給付保險金，其迄未給付，是被上訴人就系爭保險金併
    請求自九十年六月二十四日起，按年息百分之五計算之利息，應予准許。從而，
    被上訴人請求上訴人給付八百萬元，及自九十年六月二十四日起至清償日止，按
    年息百分之五計算之利息，應予准許。原審為被上訴人勝訴判決，並無違誤，上
    訴意旨求予廢棄改判，非有理由，應予駁回。又被上訴人於本院就原判決所命給
    付之利息，減縮自八十九年六月二十四日起算，爰於本判決為主文第三項所示。
六、本件事證已臻明確，兩造其餘攻擊防禦方法，對於判決結果均不生影響，爰不予
    逐一論述，併此敘明。
七、據上論結，本件上訴為無理由，依民事訴訟法第四百四十九條第一項、第七十八
    條，判決如主文。
中　　　華　　　民　　　國　　九十一　　年　　 十二 　　月　　 十一 　　日
                                      臺灣高等法院高雄分院民事第三庭
~B1審判長法官　張國彬
~B2法　　　官　鄭月霞
~B3法　　　官　徐文祥
右為正本係照原本作成。
如對本判決上訴，須於判決送達後二十日內向本院提出上訴狀，其未表明上訴理由者
，應於上訴後二十日內向本院提出上訴理由書（均須按他造當事人之人數附繕本）。
上訴時應提出委任律師或具有律師資格之人之委任狀，並依附註條文規定辦理。
中　　　華　　　民　　　國　　九十一　　年　　 十二 　　月　　 十一 　　日
~B法院書記官　黃一秋
附註：
民事訴訟法第四百六十六條之一：
對於第二審判決上訴，上訴人應委任律師為訴訟代理人，但上訴人或其法定代理人具
有律師資格者，不在此限。
上訴人之配偶、三親等內之血親、二親等內之姻親，或上訴人為法人、中央或地方機
關時，其所屬專任人員具有律師資格並經法院認為適當者，亦得為第三審訴訟代理人
。
第一項但書及第二項情形，應於提起上訴或委任時釋明之。
